行　政　法　院　判　決　　　　　　　　　　　　　　八十七年度判字第三八六號
　　原　　　告　丙○○
　　　　　　　　乙○○
　　共同訴訟代理人
　　　　　　　　甲○○
　　被　　　告　經濟部中央標準局
右當事人間因新型專利異議事件，原告不服行政院中華民國八十六年九月十二日台八
十六訴字第三五○一一號再訴願決定，提起行政訴訟，本院判決如左︰
　　主  文
原告之訴駁回。
　　事  實
緣原告於民國八十四年五月五日以「印章之改良」申請第00000000號新型專
利案，於審定公告中為關係人林長溢提起異議，經被告審查，於八十五年八月三十一
日以（八五）台專（判）二○二一字第一三三四九四號專利異議審定書審定異議成立
，應不予專利之處分。原告不服，提起訴願、再訴願，遞遭決定駁回，遂提起行政訴
訟。茲摘兩造訴辯意旨如次：
原告起訴意旨略謂：一、被告並未依其所訂定之審查基準進行新型審查，即被告應尊
重第00000000號「印章保護套」新型專利案（以下簡稱引證一）及第000
0000號「嵌合式多印頭印章」新型專利案（以下簡稱引證二）申請人專利案申請
書之記載，以判斷申請專利範圍中之各獨立項所記之新型，雖可參酌新型說明及圖式
之記載，以判斷獨立項之新型，但判斷時不得逕以新型說明中有記載而未記載於申請
專利範圍中之其他新型，來判斷該獨立之新型。因此，被告及原決定機關皆不得代替
引證一、二之申請人額外增加專利特徵之範圍，否則便有違其應立於公正之職務。本
系爭案與引證一、二之技術特徵不同之處如后說明：（１）引證一之創作特點在於「
其組成構件包含一殼體、一伸張彈簧、一印體、一印章、一印泥、一盒蓋、一押扣彈
簧及一押扣，而其專利之特徵局限於『其印體頂面之圓凸緣上套裝一伸張彈簧，而印
章即係黏固於印體底面之四方孔中，另押扣彈簧及押扣係嵌置於印體側邊之孔眼內，
續將前述組合嵌裝於殼體中，藉著殼體側邊之定位孔與印體孔眼上之押扣對稱搭扣，
使印體可在殼體內上下活動者』，其主要目的係為保護印章，免遭碰撞損壞者」，在
前述之專利特徵中，並未述及以盒蓋蓋合印章做為保護，僅強調是利用印章之印體可
暫停於殼體內得到保護者。（２）引證二之創作特點在於「其主要係由複數個印頭及
印蓋所構成，其特徵係在於『其印頭之頂端處，凹
端則
時，該卡掣體之底緣面刻
於印頭卡掣體外之印蓋，其內側備有印泥者』，而其目的係將各式不同印章相互嵌接
，增加印章之變化性，以便易於攜帶且易於辨識者」，並未考量是否有使用及攜帶方
便之處，更何況是否會沾污使用者﹖（３）有關原決定機關認定本系爭案於套上蓋套
後，套蓋內所置海綿印體和印章形成長時間密壓接觸狀態，印泥海綿易變形凹縮，本
案於再審查理由書中曾經提過：申請人從事印鑑製造具有二十餘年經驗，海綿及印泥
厚度尺寸經申請人多次測試計算，針對尺寸的容許度
使用施壓時僅會造成○．４ｃｍ的下陷因有
部。且海棉印泥之印墨附著力佳，不致有溢出沾污之情事。加上海棉印泥本身有彈性
，並不會輕易變形，故審查委員對本案之結構功能顯有誤解。（４）對於現今工商發
達之時代而言，公司之大小章為密不可分之工具，本案雙頭印章之
人及負責人之印鑑而言，一般會計及出納可能會有很多套公司章，而生混淆，為容易
辨識，往往利用另一皮製套體包覆，本案僅僅利用簡單之蓋體即可取代所費不眥之皮
套，另有別於引證二之連接型印章，該種印章僅能提供單一種形式之印章，且其組合
之嵌合方式與本案並不相同，更不可同一而論。二、引證一係以強調其印章為可上下
活動調節為主，此與被告自行解釋與本系爭案「係為便於攜帶、使用方便及防止沾污
」具有相同之結構、目的是截然不同。引證二係以可抽換不同字體、或不同內容之印
章及更換排列方式為其創作標的，以便增加變化性及易辨使用為其目的，因此其每結
構造形已完全脫離本系爭案之專利特徵。故，被告稱本案與引證一、二結構、功效、
目的完全相同，純係因審查委員在審查中瞭解其技術內容後，對其進步性作成偏低之
評斷所致。關係人在本案准予專利公告期間，來電表明要原告與他合作生產，為原告
所拒，而向被告提出異議。原告申請本案之目的是想減少森林砍伐，留一片綠野。若
獲准專利必定使用原告自己研發可代替木印同品質（非壓克力、牛角、電木之超硬材
質）之化學材料，廣泛推廣、造福人群。原告懇求鈞院准許原告至鈞院示範說明。三
、綜上所述，無論就法條適用，或事實認定而言，原處分及一再訴願決定均有違誤，
應准本案專利。為此，請判決撤銷原處分及一再訴願決定等語。
被告答辯意旨略謂：一、引證一、二乃係在本案申請前即已公開之專利案；換言之，
在引證一、二申請時，並無本案向被告申請及核准公告，引證一、二自無在說明書中
與本案比較之道理；況引證一、二亦非針對本案而改良，且本案早已屬一般印章之既
有技術，引證一、二更不會以本案作對等結構之比較。由引證一、二之構造圖式中，
已可具體揭示本案之技術特徵，引證一、二申請專利範圍並不以此為其技術主張，更
足以證明本案構造早已屬一般印章既有之基本結構，自無從作為引證一、二申請專利
範圍之技術主張。而爭議案件之審查，應就爭議案與證據資料間之構造作實質之比較
，且本件異議案係以違反進步性條款異議成立，並非如原告所指將申請專利範圍與既
有技術劃上等號。二、本案既已屬一般既有技術，引證一、二更非針對本案而改良，
引證一、二之主要標的自與本案有別，但本案之運用技術、達成功效顯均已為引證一
、二所揭示，本件異議係以違反進步性條款而審定異議成立，原告企圖混淆，當不須
受其誤導。至於原告與關係人間之過往情節，此乃原告片面之詞，無關本件異議之審
定者，而本案之材料使用，也非新型之構成要件，是以原告所訴，殊非足採。三、綜
上所述，被告所為本案異議成立，應不予專利之審定並無違法，原告之訴無理由，請
判決駁回等語。
　　理　由
依專利法第九十八條第二項規定，新型係運用申請前既有之技術或知識，而為熟習該
項技術者所能輕易完成且未能增進功效時，雖無同條第一項所列情事，仍不得申請取
得新型專利。查，原告等於八十四年五月五日以其「印章之改良」係於印章本體一端
置室，容置室內樞
、防止沾污之功效等情，向被告申請新型專利，經被告編為第00000000號審
查、再審查，准予專利。公告期間，關係人以本案已有相同新型申請在先，且係運用
既有之技術、知識而為熟習該項技術者所能輕易完成，有違專利法第九十七條及第九
十八條第二項規定云云，檢具引證一及引證二專利公告影本等，對之提起異議。被告
審查結果，以引證一主要於印體下方粘合印章；盒蓋內含印泥，盒蓋可蓋合印章；印
體附
印蓋組成，印蓋含有印泥可與印頭配合，印頭
。引證一、引證二與本案皆於本體一端
含有印泥，盒蓋可套合於印面外部。引證一及引證二雖另有彈簧、押扣、殼體及嵌槽
等具有其他功能之結構，但與本案相對等部分之結構特徵不生干涉，本案運用之技術
已揭示於引證一及引證二，其印章、印泥合為一體便於使用、防止沾污之功效相同，
乃依專利法第九十八條第二項規定，為本案異議成立，應不予專利之審定。原告主張
：引證一及引證二申請專利範圍並未舉出本案之特徵；本件異議審查時，被告自不應
替代引證一、二申請人額外增加特徵來作為判斷；而引證一主要為保護印章免遭碰撞
損壞，並未述及以盒蓋蓋合印章為保護；引證二目的為將不同印章嵌接，並未考量是
否使用方便；有關再訴願決定指本案海綿易變形凹縮，乃係對本案之誤解，本案雙頭
印章有別於引證二之連接型印章，本案係針對公司法人、負責人印鑑
證二同一。且比較兩案是否同一，應就其目的、形狀、構造、功效等整體觀察，本案
與引證一及引證二之創作目的不同，組件數量、結構形狀亦有差異，被告逕以本案有
違專利法第九十八條第二項進步性之規定，作成異議成立之審定，於法有違云云。經
查，引證一、二之專利案，係在本案申請前即已公開之專利案；換言之，在引證一、
二申請時，並無本案向被告申請及核准公告，引證一、二自無在說明書中與本案比較
之理；況引證一、二亦非針對本案而改良，且本案早已屬一般印章之既有技術，引證
一、二更不會以本案作對等結構之比較。由引證一、二之構造圖式中，已可具體揭示
本案之技術特徵，引證一、二申請專利範圍並不以此為其技術主張，更足以證明本案
構造早已屬一般印章既有之基本結構，自無從作為引證一、二申請專利範圍之技術主
張。而爭議案件之審查，應就爭議案與證據資料間之構造作實質之比較，且本件異議
案係以違反進步性條款異議成立，並非如原告所指將申請專利範圍與既有技術劃上等
號。又由本案與引證一、二比較其異同得知：引證一申請專利範圍即揭示一種印章保
護套，該印章保護套包括殼體、伸張彈簧、印體、印章、印泥、盒蓋等，整體構造可
保護印章免遭碰撞損壞。本案於印章外圍加蓋、蓋內置印泥之結構
應用，非本案首創。本案印章套上套蓋後，套蓋內所置海綿印泥和印章形成長時間密
壓接觸狀態，印泥海綿易變形凹縮，引證一之印體可在殼體內上下活動，加蓋後，印
體和印泥間保有間隙，無本案之缺點。引證二可同時攜帶二枚以上印章，不用時互相
嵌合後加套印蓋，印章字體不外露，其上殘留之印泥無沾污使用者之慮，本案一次只
能攜帶兩枚印章，且每枚必須加套套蓋，此種雙頭印章之構造
，為熟習該項技藝人士易於思及轉用，且無增進之功效，不得申請取得新型專利。況
本件於訴願程序審理時，業經經濟部先後兩次檢送本案申請卷、異議資料及原告再訴
願資料，請台灣手工業推廣中心審查，該中心認為本案構造
式完全相同，屬習知技術之應用。而本案整體構造與引證一、二不同點，為本案在印
章體兩端皆利用引證一、二結構方式刻成圖章，僅屬一般業者所易於思及之變化；而
本案印體雙端皆刻成印章之構造所具功能，亦不如引證二多印頭印章，故本案功能無
增進之處等情，有該中心八十六年一月二十日手實專字第一四二七號函（含審查意見
書）及同年七月八日手實專字第一四七二號函（含審查意見書）附訴願卷足稽。本院
認該中心邀集專家作成之審查意見，具客觀與權威性，足供本院審理本案參考。從而
，原告主張，無非其主觀見解，核不足採。原告又主張：本案因得罪關係人而被提起
異議，原告使用自己研發之化學材料代替木印，足以造福人群；本件異議應另為適法
之決定云云。然查，本案既已屬一般既有技術，引證一、二更非針對本案而改良，引
證一、二之主要標的自與本案有別，但本案之運用技術、達成功效顯均已為引證一、
二所揭示，本件異議係以違反進步性條款而審定異議成立，俱見前開說明。至於原告
與關係人間之過往情節，此乃原告片面之詞，亦無關本件異議之審定者，而本案之材
料使用，也非新型之構成要件。原告此部分主張，亦不足採信。本案事實已臻明確，
原告請求帶樣品到院示範說明，核無必要，併此明。綜上所述，本件被告所為本
案異議成立，應不予專利之審定，核無違誤，一再訴願決定遞予維持，亦無不合，原
告猶執前詞，聲明撤銷，為無理由，應予駁回。
據上論結，本件原告之訴為無理由，爰依行政訴訟法第二十六條後段，判決如主文。
中    華    民    國     八十七      年      三      月      十三       日
                    行 政 法 院 第 五 庭
                                審 判 長 評  事      葉  振  權
                                         評  事      黃  璽  君
                                         評  事      沈  水  元
                                         評  事      林  清  祥
                                         評  事      劉  鑫  楨
右  正  本  證  明  與  原  本  無  異
                                         法院書記官  張  惠  美
中    華    民    國     八十七      年      三      月      十六       日
